臺灣臺中地方法院刑事判決　　　　　　　96年度訴字第1131號
公　訴　人　臺灣臺中地方法院檢察署檢察官
被　　　告　丙○○
　　　　　　戊○○
共　　　同
選任辯護人　高進棖律師
上列被告等因偽造文書等案件，經檢察官提起公訴（九十六年度
偵續字第九０號），本院判決如下：
    主    文
戊○○共同明知為不實之事項，而使公務員登載於職務上所掌之
公文書，足以生損害於公眾及他人，處拘役肆拾日，如易科罰金
，以銀元佰元即新臺幣玖佰元折算壹日。減為拘役貳拾日，如
易科罰金，以銀元佰元即新臺幣玖佰元折算壹日。
丙○○無罪。
    犯罪事實
一、戊○○為劉天順之胞兄，於民國九十三年三月間，戊○○將
    登記在其名下、坐落於臺中市西屯區○○○段第一五七地號
    之土地（下稱第一五七地號土地）出售予劉天順，以供劉天
    順增加收入來源維持家計，惟劉天順尚未支付買賣該筆土地
    所需價金。嗣劉天順於九十四年五月五日凌晨突然自殺死亡
    ，其生前即已積欠金融機構大筆之信用卡債務，劉天順之妻
    丁○○（原名黃麗茹，未據起訴）則因自己亦需負擔卡債，
    無力清償彼等夫妻之欠款。戊○○、丁○○為避免原先登記
    為劉天順所有之不動產遭金融機構向法院聲請查封、拍賣，
    明知渠等二人並無買賣土地之真意，竟於九十四年五月中旬
    某日，共同基於使公務員登載不實文書之犯意聯絡，先由丁○○辦理繼承分割取得上開第一五七地號土地，及原屬劉天
    順所有之臺中市西屯區○○○段第一五四地號土地（下稱第
    一五四地號土地），再將其個人之印章、印鑑證明及國民身
    分證影本交予戊○○，戊○○則負責彙整渠等二人相關個人
    資料及土地過戶文件後，持交不知情之代理人乙○○辦理不
    動產移轉登記事宜，乙○○隨即於九十四年七月二十二日製
    作內容不實之土地買賣所有權移轉契約書，並於同年八月三
    日提出於臺中市中興地政事務所，致該所不知情之承辦人員
    陷於錯誤，而於同年月四日在職務上所掌之土地登記簿上，
    登載上開第一五四、一五七地號土地係於九十四年七月二十
    二日進行買賣之不實發生原因，使戊○○得以受讓上開土地
    之所有權，足以生損害於地政機關對於土地移轉登記管理之
    正確性，及劉天順、丁○○之債權人對於上開土地執行拍賣
    獲償債款之權益。
二、案經丁○○訴請臺灣臺中地方法院檢察署檢察官偵查起訴。
    理    由
壹、被告戊○○部分：
一、訊據被告戊○○對於上開時、地委請乙○○辦理第一五四、
    一五七地號土地買賣移轉登記事宜等情固坦承不諱，惟矢口
    否認涉犯使公務員登載不實文書罪，辯稱：伊有幫忙支付劉
    天順之喪葬費及其生前積欠之卡債，前揭第一五七地號土地
    因劉天順均未支付任何買賣價金，經丁○○同意歸還，而第
    一五四地號土地是先過戶在伊名下，等有適當之價格就會賣
    出，可能是丁○○一時心急，以為伊侵吞上開土地才會提出
    告訴云云。然查：
（一）證據能力部分：按被害人乃被告以外之人，本質上屬於證
      人，其陳述被害經過，亦應依人證之法定偵查、審判程序
      具結，方得作為證據，最高法院九十三年台上字第六五七
      八號判例意旨可資參照。本件告訴人丁○○於九十六年三
      月一日偵訊時之陳述內容，係針對其被害經過之描述，揆
      諸前揭最新實務見解，自當依人證之調查證據程序命其具
      結，始具有證據能力。是以檢察官於該次偵訊程序既未先
      命告訴人以證人身分具結，前揭告訴人之偵訊筆錄自不具
      證據能力。至於告訴人另在九十五年二月九日所為之偵訊
      筆錄，則已依規定以證人身分先命具結再使其陳述，自與
      選任辯護人所指摘之未經具結情形有別，依刑事訴訟法第
      一百五十九條之一第二項之規定，該次偵訊筆錄則應具有
      證據能力，先此敘明。
（二）被告戊○○於九十六年三月一日偵訊時供稱：「（問：後
      來一五四跟一五七為何又過戶到你名下？）九十四年我弟
      弟自殺以後，丁○○跟我說她們夫妻有卡債二十二萬多，
      加上喪葬費跟車子過戶的費用，希望我幫她處理，我跟她
      說把一五七號攤位還給我，我之後幫他把一五四賣掉來處
      理卡債跟喪葬費用，她有同意……。」、「（問：為何不
      把一五四攤位賣掉而是過戶到你的名下？）因為賣不掉，
      這是跟丁○○講好的，如果賣不掉先過戶到我名下。」等
      語；其另於九十六年五月二日本院行準備程序時供稱：「
      ……我跟告訴人說一五四攤位先過戶到我名下，等有適當
      的價格再賣掉，而一五七攤位是告訴人答應說要還給我的
      ，當時我們是在施代書那邊討論，施代書都有聽到。現在
      一五四及一五七攤位都沒有賣掉，一五四攤位到現在還沒
      有好價錢，可能是因為告訴人心急，認為我把它吞掉。」
      等語。而證人即負責辦理上開土地移轉登記事宜之乙○○
      則於本院審理時證稱：「……告訴人丁○○有提到過戶給
      戊○○的一個攤位，是要過還給戊○○，另一個攤位是要
      賣出去償還債務。」、「當時不好賣，後來戊○○就說乾
      脆先賣給他好了。」、「（問：價金如何給？）……他們
      口頭上說是買賣，但是沒有提供價金支付的證明給我，所
      以我又向國稅局辦理贈與。」、「（問：在移轉契約書上
      所記載的買賣價款，如何而來？）是依照公告現值。」等
      語。是由被告戊○○及證人乙○○前揭陳述內容觀之，被
      告戊○○係因劉天順生前並未依約支付買賣價金，遂要求
      告訴人直接將第一五七地號土地歸還，至於第一五四地號
      土地則係先過戶至被告戊○○名下，待被告戊○○覓得出
      價適當之買主時再予賣出，實則該筆土地僅由被告戊○○
      代為處理出售事宜而已，足認被告戊○○並無出資向告訴
      人購買上開二筆土地之事實。否則，倘被告戊○○果真有
      意以現款價購或債務抵銷之方式，作為買受上開土地之對
      價，何不將實際交付或抵銷之金額載明於移轉契約書上，
      反而任由代理人乙○○直接採公告現值作為買賣價金之計
      算標準？又該二筆土地如係由被告戊○○依買賣契約實際
      取得所有權，按理被告戊○○應可自行決定出售之時機及
      價格高低，又何須顧慮告訴人之感受，而謂其遭人誤解侵
      吞上開土地？則被告戊○○輾轉向地政機關登記上開二筆
      土地之移轉原因為買賣，且記載原因發生日期為九十四年
      七月二十二日，即與客觀上所發生之實際情形不符，殆無
      疑義。
（三）再者，觀諸證人乙○○於九十五年二月九日偵訊時證稱：
      「（問：據戊○○說石碑一五七、一五四攤位及土地過戶
      到其名下？）當天早上他們二人（指被告戊○○及告訴人
      ）一起到我事務所說要辦過戶，我說不是過戶，要辦繼承
      ，他們說要趕快，不然卡債銀行會來查封……。」等語，
      及其另於本院審理時證稱：「（問：當天戊○○與告訴人
      丁○○去事務所是為何事？）當天他們很慌張的進來我辦
      公室，說要辦理過戶，我就覺得很奇怪，因為戊○○的弟
      弟死亡應該是要辦理繼承，告訴人丁○○告訴我說她怕銀
      行來查封，我問她發生什麼事，她說她欠銀行卡債……。
      」等語，可知被告戊○○與告訴人急於辦理上開二筆土地
      之移轉登記事宜，僅係不欲使前揭不動產遭受金融機構查
      封、拍賣，藉以抵償劉天順生前及告訴人積欠之卡債而已
      。如若不然，則該筆第一五四地號土地原已辦理繼承分割
      而登記為告訴人所有，被告戊○○如係單純欲出售該筆土
      地用以清償劉天順夫妻之債務，大可直接尋找買家接洽出
      售事宜，根本毋庸急於過戶至被告戊○○自己名下，反而
      徒增土地登記及代辦費用之支出。是以被告戊○○與告訴
      人不惜虛捏不實之買賣情節，無非冀圖逃避金融機構追討
      卡債所可能採行之強制執行程序，其有使公務員登載不實
      文書之犯罪故意，至為明灼。
    綜上所陳，被告戊○○前揭所辯尚有未洽，不足為採，此外
    ，並有土地登記謄本二份、劉天順之除戶戶籍謄本、臺灣臺
    中地方法院檢察署相驗屍體證明書、土地登記申請書、土地
    買賣所有權移轉契約書各一份附卷可稽。本案事證已臻明確
    ，被告戊○○前揭犯行洵堪認定。
二、查被告戊○○行為後，九十四年二月二日修正公布之刑法條
    文已自九十五年七月一日起施行，其中與上開犯行有關之刑
    法第二條、第二十八條、第三十三條第五款、第四十一條第
    一項均已修正，另刑法施行法增訂之第一條之一亦於九十五
    年六月十四日公布，並自同年月十六日起施行。按「行為後
    法律有變更者，適用行為時之法律，但行為後之法律有利於
    行為人者，適用最有利於行為人之法律」，修正後刑法第二
    條第一項定有明文。此條規定係規範行為後法律變更所生新
    舊法律比較適用之準據法，本身尚無新舊法比較之問題，於
    新法施行後，應一律適用新法第二條第一項之規定，為「從
    舊從輕」之比較。另刑法第二十八條關於共同正犯之規定雖
    有修正，又刑法施行法另增列第一條之一之規定，然於本案
    具體適用結果，前揭條文之變更並無有利、不利被告戊○○
    之情形，自應逕依裁判時法即修正後刑法第二十八條及刑法
    施行法第一條之一之規定論處（最高法院九十五年十一月七
    日九十五年第二十一次刑事庭會議決議參照），先予敘明。
    再按本次法律變更，比較時應就罪刑有關之共犯、未遂犯、
    想像競合犯、牽連犯、連續犯、結合犯，以及累犯加重、自
    首減輕暨其他法定加減原因（如身分加減）與加減例等一切
    情形，綜其全部罪刑之結果而為比較（最高法院九十五年五
    月二十三日九十五年度第八次刑庭會議決議參照）。茲就本
    件新舊法比較結果說明如下：
（一）關於罰金刑最低額之問題，被告戊○○所犯之罪名係刑法
      第二百十四條之使公務員登載不實文書罪（詳如後述），
      法定刑中有科處罰金之規定。修正前刑法第三十三條第五
      款規定罰金為一元以上，修正後刑法第三十三條第五款則
      將罰金規定係新臺幣一千元以上，以百元計算之。經比較
      新舊法之結果，應以舊法較有利於被告戊○○。
（二）又修正前刑法第四十一條第一項前段規定：「犯最重本刑
      為五年以下有期徒刑以下之刑之罪，而受六個月以下有期
      徒刑或拘役之宣告，因身體、教育、職業、家庭之關係或
      其他正當事由，執行顯有困難者，得以一元以上三元以下
      折算一日，易科罰金。」再被告行為時之易科罰金折算標
      準，修正前罰金罰鍰提高標準條例第二條（現已刪除）規
      定，就其原定數額提高為一百倍折算一日。則本件被告戊○○行為時之易科罰金折算標準，如以銀元三百元折算一
      日，經折算為新臺幣後，應以新臺幣九百元折算為一日。
      惟修正後刑法第四十一條第一項前段則規定：「犯最重本
      刑為五年以下有期徒刑以下之刑之罪，而受六個月以下有
      期徒刑或拘役之宣告者，得以新臺幣一千元、二千元或三
      千元折算一日，易科罰金。」被告戊○○所犯係得易科罰
      金之罪，經比較修正前後之易科罰金折算標準，以修正前
      之規定較有利於被告。
　　綜上，整體綜合比較法定罰金刑下限之規定於修法前、後之
    差異，仍以修正前之規定較有利於被告戊○○，依刑法第二
    條第一項前段之規定，應一體適用修正前刑法之相關規定予
    以處斷。至於易刑處分部分，易科罰金之折算標準並不包括
    在上開最高法院刑事庭會議決議之「綜其全部罪刑之結果而
    為比較」之範圍，應逕依刑法第二條第一項之規定，就易科
    罰金折算標準部分適用修正前刑法第四十一條第一項前段之
    規定（最高法院九十六年度台非字第八五號刑事判決、臺灣
    高等法院暨所屬法院九十五年法律座談會刑事類第三號、第
    六號法律問題研討結果參照），附此敘明。
三、核被告戊○○所為，係犯刑法第二百十四條之使公務員登載
    不實文書罪。被告戊○○與告訴人丁○○對於前揭犯行有犯
    意聯絡及行為分擔，均為共同正犯。又被告戊○○係利用不
    知情之代理人乙○○，代向臺中市中興地政事務所辦理不實
    之上開二筆土地買賣移轉登記事宜，形同以他人為自己之犯
    罪工具，而受其意思支配，被告戊○○即屬間接正犯。爰審
    酌被告戊○○犯罪動機、目的、手段、對於他人權益所造成
    之危害、犯罪後仍未能坦承犯行、智識程度等一切情狀，量
    處如主文所示之刑，併諭知易科罰金之折算標準，以示懲儆
    。又被告戊○○上開犯罪時間在九十六年四月二十四日之前
    ，且無中華民國九十六年罪犯減刑條例第三條第一項各款所
    列舉不予減刑之情形，已合於同條例所定之減刑要件，爰依
    同條例第二條第一項第三款之規定，減其刑期二分之一，併
    依同條例第九條之規定，諭知易科罰金之折算標準。
四、公訴意旨另以：被告戊○○意圖為自己不法之所有，於九十
    四年五月間，向告訴人丁○○佯稱欲辦理劉天順之遺產過戶
    事宜，致使告訴人不知有偽而提供印鑑及印鑑證明等資料，
    交予被告戊○○，再交由乙○○製作土地買賣所有權移轉契
    約書，持以向不知情之臺中市中興地政事務所承辦人員申請
    辦理過戶登記而予行使，因認被告戊○○另涉有刑法第二百
    十六條、第二百十條之行使偽造私文書罪嫌，及刑法第三百
    三十九條第一項之詐欺取財罪嫌等語。惟按犯罪事實應依證
    據認定之，無證據不得認定犯罪事實，刑事訴訟法第一百五
    十四條第二項定有明文。經查：上開二筆土地由被告戊○○
    買受並為移轉登記等事宜，係被告戊○○偕同告訴人前來乙○○所經營之代書事務所委託辦理，且告訴人亦當場向乙○○表示係為避免卡債銀行查封、拍賣，務必儘速過戶等情，
    業據證人乙○○於歷次偵訊及本院審理時證述綦詳，核與被
    告戊○○所辯稱：本件係告訴人同意辦理過戶等語相符。況
    且關於劉天順生前及告訴人所積欠信用卡債務，告訴人並未
    清償分文，劉天順喪葬費用亦非由告訴人支出，此經告訴人
    於本院審理時以證人身分結證明確，而此結果正與證人乙○○所證述之協議內容相符。倘告訴人並未參與上開協議，又
    何能安然置身卡債風暴之外且分文未失？另證人即告訴人之
    母甲○○固於本院審理時證稱：伊曾經前往戶政事務所制止
    被告戊○○取得告訴人之印鑑證明云云，惟告訴人當時既已
    不惜向娘家求助且由其母甲○○介入制止上開土地過戶事宜
    之進行，顯見告訴人對於被告戊○○是否依約辦理過戶已有
    相當疑慮，此時告訴人應可主動要求偕同被告戊○○前往代
    書事務所親自蓋印及閱覽文件，而非逕將上開印鑑證明等資
    料交予被告戊○○代為辦理。尤其當時告訴人並未在外謀職
    ，且劉天順業已出殯，按理告訴人應無任何外務纏身，在其
    認為被告戊○○可能擅自辦理過戶致使個人權益落空之前提
    下，豈有任憑被告戊○○自行取走印鑑證明等重要文件，卻
    不要求親自參與過戶事宜之理？是以證人甲○○前揭證詞縱
    若屬實，亦無從逕認被告戊○○與告訴人間先前並無任何協
    議，而遽為不利被告戊○○之認定。至於上開二筆土地係因
    避免遭受金融機構進行強制執行程序，始急於先行過戶登記
    至被告戊○○之名下，已如前述；則上開土地之實際市價與
    被告戊○○代償卡債及喪葬費之金額是否相當，即與辦理土
    地過戶之決定並無必然關係，尚不得僅憑土地市價高於被告
    戊○○代償債務金額，即認告訴人並無移轉上開土地所有權
    之真意。從而，被告戊○○堅決否認涉犯上開行使偽造私文
    書及詐欺取財罪行，自非全然無據，堪可採信。此外，復查
    無其他積極證據足認被告戊○○確有公訴意旨所稱之上開犯
    行，不能證明其犯罪，惟因公訴人認此部分如成立犯罪，與
    被告戊○○上開業經論罪科刑之使公務員登載不實文書罪間
    ，有刑法修正前之牽連犯關係，屬裁判上之一罪，爰不另為
    被告戊○○無罪之諭知。
貳、被告丙○○部分：
一、公訴意旨另以：被告丙○○為劉天順之母，其與被告戊○○
    共同意圖為被告戊○○不法之所有，於九十四年五月間，向
    告訴人丁○○佯稱欲辦理劉天順之遺產過戶事宜，致使告訴
    人不知有偽而提供印鑑及印鑑證明等資料，交予被告戊○○
    ，再交由乙○○製作土地買賣所有權移轉契約書，持以向不
    知情之臺中市中興地政事務所承辦人員申請辦理過戶登記而
    予行使，並將該不實事項登載於職務上所掌之公文書，因認
    被告丙○○涉有刑法第二百十六條、第二百十條之行使偽造
    私文書罪嫌、同法第二百十四條之使公務員登載不實文書罪
    嫌、同法第三百三十九條第一項之詐欺取財罪嫌等語。
二、按犯罪事實應依證據認定之，無證據不得認定犯罪事實，刑
    事訴訟法第一百五十四條第二項定有明文。而刑事訴訟法上
    所謂認定犯罪事實之證據，係指足以認定被告確有犯罪行為
    之積極證據而言，該項證據自須適合於被告犯罪事實之認定
    ，始得採為斷罪資料，最高法院二十九年上字第三一０五號
    著有判例。另告訴人之告訴，係以使被告受刑事訴追為目的
    ，是其陳述是否與事實相符，仍應調查其他證據以資審認，
    最高法院五十二年台上字第一三００號判例可資遵循。又認
    定犯罪事實所憑之證據，無論係直接證據或間接證據，其為
    訴訟上之證明，須於通常一般之人均不致有所懷疑，而得確
    信其為真實之程度者，始得據為有罪之認定，倘其證明尚未
    達到此一程度，而有合理之懷疑存在，復無其他調查途徑可
    尋，法院即應為無罪之判決，最高法院七十六年台上字第四
    九八六號判例足供參照。
三、公訴人認被告丙○○涉有上開行使偽造私文書、使公務員登
    載不實文書及詐欺取財犯行，無非係以告訴人丁○○之指訴
    ，及土地買賣所有權移轉契約書、土地登記謄本附卷可稽，
    且認被告戊○○所稱係將第一五七地號土地出售予劉天順乙
    節應非屬實，而被告戊○○代償卡債僅二十二萬元，告訴人
    當無可能同意以市價約百萬元之第一五四地號土地抵償等情
    ，為其主要論據。訊據被告丙○○則堅決否認有何公訴人所
    指之犯行，辯稱：伊已生病多年，對於被告戊○○與劉天順
    之間如何處理上開二筆土地過戶事宜並不清楚，告訴人所言
    並非實情等語。
四、經查：告訴人基於避免遭受卡債銀行查封、拍賣上開二筆土
    地之考量，乃自願提供印鑑證明等文件，交由代理人乙○○
    辦理買賣移轉登記等情，詳如前述，難認被告丙○○有何行
    使詐術或冒用告訴人名義製作土地買賣所有權移轉契約書之
    情事。況本件係由被告戊○○與告訴人至乙○○之代書事務
    所洽詢土地過戶事宜，被告丙○○並未隨同前往或參與其事
    ，此經證人乙○○迭於歷次偵訊及本院審理時證述明確，被
    告丙○○對此細節亦毋庸逐一加以過問。是以被告戊○○與
    告訴人間決定以虛偽買賣之不實原因，辦理上開二筆土地之
    所有權移轉登記一事，既非被告丙○○所得預知，自無與渠
    等二人事先進行犯罪謀議之可言，且客觀上被告丙○○又未
    為任何犯罪行為之分擔，公訴人逕認其與被告戊○○共同犯
    罪，已有可議，至無足取。準此以言，本件公訴意旨所稱被
    告丙○○之犯行，除告訴人之片面指訴外，別無其他證據資
    料足資補強，本院自難遽為不利被告丙○○之認定。此外，
    復查無其他積極證據足認被告丙○○確有公訴意旨所稱之上
    開犯行，依「罪疑唯輕」之刑事法原則，不能證明其犯罪，
    揆諸首揭法條及判例意旨，應諭知被告丙○○無罪之判決。
據上論斷，應依刑事訴訟法第二百九十九條第一項前段、第三百
零一條第一項，刑法第二條第一項前段、第二十八條、第二百十
四條、修正前刑法第四十一條第一項前段，刑法施行法第一條之
一第一項、第二項前段，修正前罰金罰鍰提高標準條例第二條，
現行法規所定貨幣單位折算新臺幣條例第二條，中華民國九十六
年罪犯減刑條例第二條第一項第三款、第七條、第九條，判決如
主文。
本案經檢察官顏淑惠到庭執行職務。
中　　華　　民　　國　　96　　年　　10　　月　　1 　　日
                  刑事第七庭  審判長法  官  陳如玲
                                    法  官  張清洲
                                    法  官  高文崇
上正本證明與原本無異。
如不服本判決，應於收送達後10日內向本院提出上訴書狀（應敘
述具體理由並附繕本）。
上訴書狀如未敘述理由，應於上訴期間屆滿後20日內補提理由書
於本院。
                                    書記官  林淑慧
中　　華　　民　　國　　96　　年　　10　　月　　1　　日
附錄論罪科刑法條：
刑法第二百十四條：
明知為不實之事項，而使公務員登載於職務上所掌之公文書，足
以生損害於公眾或他人者，處三年以下有期徒刑、拘役或五百元
以下罰金。
